【裁判字號】    96,上易,1048
【裁判日期】    970312
【裁判案由】    毀棄損壞
【裁判全文】
臺灣高等法院高雄分院刑事判決        96年度上易字第1048號
上  訴  人  臺灣高雄地方法院檢察署檢察官
被      告  甲○○
選任辯護人  陳正男律師
            李玲玲律師
上列上訴人因被告毀棄損壞案件，不服臺灣高雄地方法院96年度
訴字第980 號中華民國96年9 月29日第一審判決（起訴案號：臺
灣高雄地方法院檢察署95年度調偵字第946 號），提起上訴，本
院判決如下：
    主  文
上訴駁回。
    理  由
一、公訴意旨略以：被告甲○○於民國94年10月5 日，以買賣方
    式向吳建豐、吳建二人買得渠等另與乙○○所共有、各人
    應有部分均為3 分之1 、座落在高雄縣燕巢鄉○○段757 地
    號之土地（下稱系爭土地），嗣於同年12月16日，吳建豐、
    吳建即將渠等應有部分移轉登記予被告及其配偶王高真甜
    。其間於94年12月5 日某時許，被告未經系爭土地上雞舍及
    倉庫所有權人乙○○之同意，竟基於毀損之犯意，僱用不知
    情之工人林克隆以挖土機拆除乙○○所有之雞舍及倉庫致令
    不堪使用，並導致雞舍內數量不詳之雞隻死亡，足生損害於
    乙○○。因認被告涉犯刑法第353 條第1 項之毀壞建築物及
    同法第354 條之毀損器物罪嫌等語。
二、按犯罪事實，應依證據認定之，無證據不得認定犯罪事實；
    又不能證明被告犯罪者，應諭知無罪之判決；刑事訴訟法第
    154 條第2 項、第301 條第1 項分別定有明文。次按認定不
    利於被告之證據須依積極證據，苟積極證據不足為不利於被
    告事實之認定，即應為有利被告之認定，更不必有何有利之
    證據；又犯罪事實之認定，應憑證據，如無相當之證據，或
    證據不足以證明，自不得以推測或擬制之方法，以為裁判之
    基礎；最高法院30年上字第816 號判例、40年台上字第86號
    判例可資參照。
三、本件公訴人認被告甲○○涉有前揭毀壞建築物及毀損器物之
    犯行，無非係以：(1)被告於警詢及偵查中之供述；(2)證人即
    告訴人乙○○於偵查中之證述；(3)證人吳建豐於偵查中之證
    述；(4)證人吳建於偵查中之證述；(5)證人林克隆於偵查中
    之證述；(6)土地第一類謄本、高雄縣燕巢鄉公所94年12月8
    日燕鄉農觀字第0940014050號農地農用證明書、畜牧場登記
    證書；(7)不動產買賣契約書、高雄縣岡山地政事務所土地所
    有權狀；(8)高雄縣岡山地政事務所95年11月15日岡所一字第
    0950011598號函文；(9)現場照片等證據為其主要論據。訊據
    被告堅詞否認有何毀棄損壞之犯行，辯稱：因為買賣合約書
    上有記載吳建豐、吳建應先拆除地上物後再將系爭土地交
    付予伊，所以是吳建豐僱請工人拆除系爭土地上之地上物，
    工人也都是聽從吳建豐之指示等語。
四、證據能力之判斷：
    按被告以外之人於審判外之言詞或書面陳述，除法律有規定
    者外，不得作為證據，刑事訴訟法第159 條第1 項定有明文
    。又按被告以外之人於審判外之陳述，雖不符前4 條之規定
    ，而經當事人於審判程序同意作為證據，法院審酌該言詞陳
    述或書面陳述作成時之情況，認為適當者，亦得為證據；當
    事人、代理人或辯護人於法院調查證據時，知有第159 條第
    1 項不得為證據之情形，而未於言詞辯論終結前聲明異議者
    ，視為有前項之同意，刑事訴訟法第159 條之5 亦定有明文
    。關於不動產買賣契約書、共有土地分管契約書暨所附地籍
    圖謄本、估價單、高雄縣燕巢鄉公所96年4 月20日燕鄉農觀
    字第0960004100號函文所檢附之吳建豐申請系爭土地農業用
    地做農業使用證明書案卷、農業用地做農業使用證明書、現
    場照片及員警工作紀錄簿等證據，被告及其原審辯護人於本
    院行準備程序時，均明確表示對於證據能力無意見等語（原
    審卷23頁），且當事人及被告辯護人又均未於本院審理過程
    中聲明異議，是本院審酌前開陳述作成時之情況均屬正常，
    且與本案相關之待證事實具有關連性，認適當作為證據，依
    前開刑事訴訟法第159 條之5 之規定，認上開證據均具有證
    據能力。
五、經查：
（一）被告甲○○於94年10月5 日向吳建豐、吳建購買其2 人
      與告訴人乙○○所共有、應有部分各為3 分之1 、座落在
      高雄縣燕巢鄉○○段757 地號之系爭土地乙情，業據證人
      吳建豐、吳建於原審證述屬實（原審卷164 、168 、16
      9 至171 頁），核與證人即代辦本件土地買賣之代書楊添
      恩於原審證述相符（原審卷233 頁），並有不動產買賣契
      約書1 份在卷可稽〔偵一卷26、27頁〕，應堪為事實。又
      上開系爭土地經吳建豐、吳建即與乙○○3 人於同年11
      月16日訂立分管契約，確認3 人就上開土地各自3 分之1
      之分管範圍等情，亦據證人吳建豐、吳建及乙○○結述
      明確（原審卷168 、176 、237 頁），核與證人楊添恩證
      述情節相符（原審卷234 頁），復有共有土地分管契約書
      暨所附地籍圖謄本1 份在卷可據（原審卷71至73頁），亦
      堪認定真實。又吳建豐、吳建與乙○○兄弟3 人，雖已
      就系爭土地訂立分管契約，然系爭土地上之地上物即雞舍
      與倉庫等建物，因係吳建豐、吳建與乙○○3 人自其父
      親共同繼承，並屬渠兄弟3 人共有，亦據證人吳建豐於原
      審證述明確（原審卷171 、173 、175 頁），亦與證人吳
      建於原審結證之情節一致（原審卷168 頁）。至告訴人
      乙○○於本院審理中雖主張: 畜牧場是伊設立的，雞舍是
      伊與父親共同蓋的云云（本院卷77頁），並提出畜牧場登
      記證書1 紙為證（偵一卷36頁），而證書上所載之場址雖
      載為高雄縣燕巢鄉○○○段276 地號，惟重測後則為改為
      高雄縣燕巢鄉○○段757 地號，此有高雄縣岡山鎮土地登
      記謄本在卷可按（偵一卷30頁）；然上開畜牧場登記證書
      亦僅能證明該畜牧場之負責人暨管理人為告訴人，尚無從
      據以認定系爭土地上之雞舍等地上物均為告訴人所有。
（二）又林克隆因受僱於吳建豐拆除工作，而派遣其工人傅德福
      、莊政權前往系爭土地拆除雞舍，且施作折除之範圍內已
      無雞隻之事實，業據證人林克隆於原審證述在卷，並證稱
      ：伊於（94年12月1 日至同年月5 日）有承接拆除吳建豐
      雞舍及倉庫之工作，是被告（甲○○）向伊表示有工作可
      以介紹，並問伊是否要承攬此份工程，因為伊答應承攬此
      份工程，所以被告就給伊吳建豐之電話，伊就自己與吳建
      豐聯絡，吳建豐在電話中要伊自己去看現場，伊至現場時
      看到雞舍已經切割，且地上也有噴漆的點，吳建豐也有指
      示伊施工之範圍，就是沿著已經切割之直線及地上之噴漆
      點來區分；因為當時吳建豐要伊拆除之範圍已經與其他部
      分切割，且雞舍裡已經沒有雞，所以伊拆除過程中並未造
      成雞隻死亡；在拆除之過程中，乙○○有前來阻止，也有
      報警處理，伊都是請怪手先停工，並通知吳建豐出面處理
      ，待吳建豐處理完畢後再打電話告知伊已經與乙○○、吳
      淑貞講好，伊才繼續施工；吳建豐出面處理總共有3 次，
      第1 次是乙○○出面阻止，是伊員工以電話轉述給伊知悉
      ，伊就打電話給吳建豐前去處理，之後係吳建豐打電話告
      知伊可以繼續施工，第2 次是警察到現場，該次伊也有到
      現場，之後第3 次是因為廢棄物的問題，吳建豐前來處理
      並確認是否增加1 台怪手；伊拆除後之廢棄物係載運至燕
      巢鄉掩埋場處理，而於第一次吳建豐有一起至掩埋場；施
      工完畢後，吳建豐是在燕巢鄉楊代書處直接支付伊工資，
      係以現金支付，金額為93,000元，當時有楊代書（楊添恩
      ）、吳建豐、粗工及伊在場，被告並未在場，吳建豐有向
      伊殺價，伊也有優待吳建豐800 元；卷附估價單即係伊所
      出具，伊拆除系爭土地上之雞舍及倉庫之時間、工作內容
      ，就如同估價單所載，工作時間分別為94年12月1 日、2
      日、5 日、6 日，第一天的工作範圍，伊是從分割線先作
      拆除，就是先從吳建與乙○○的邊界線先拆除，將比較
      有問題的部分先處理，而於當日上午8 點吳建豐有到現場
      ，吳建與乙○○的邊界線就是吳建豐所指示；估價單最
      後一個工作天所載切割廢鐵條8 小時，500 元，係指伊用
      怪手清除後發現乙○○與吳建之雞舍間還有幾條鐵條尚
      未切割相連結，吳建豐要伊加以處理，當時切割出來的鐵
      條，伊都集中在某一處，後來伊看到是被吳建載走等語
      明確（原審卷179 至186 頁），核與證人傅德福於原審證
      述：伊於94年12月5 日有至系爭土地拆除雞舍及倉庫，係
      林克隆要伊前去施工，伊的工作內容是駕駛怪手將不要的
      廢鐵集中在一起，伊到現場時，雞舍內已經沒有雞，只有
      雞舍附近有幾隻雞在跑等語相符（原審卷198 至200 頁）
      。另證人莊政權於原審證稱：伊於94年12月5 日有至系爭
      土地拆除雞舍及倉庫，係林克隆要伊前去施工，伊的工作
      內容是將不要的東西放在一起，伊到現場時，雞舍已經沒
      有看到雞，後來廢鐵是地主吳建請人夾走等語（原審
      201 頁），並有估價單1 紙在卷可稽（原審卷46頁）。足
      見被告上開所辯: 是吳建豐僱請工人拆除系爭土地上之地
      上物，工人也都是聽從吳建豐之指示等語，洵非無據。
（三）另證人乙○○、吳建於原審中雖證述：係被告僱用林克
      隆拆除雞舍云云（原審卷167 、170 、172 頁）。惟證人
      吳建豐已於原審證稱：林克隆以前在學校是伊的學生，於
      拆除當天，林克隆有打電話與伊聯絡，伊在電話中向林克
      隆表示土地上已經有噴漆的點，伊叫林克隆依照該點來進
      行拆除等語（原審卷172 、178 頁），是林克隆於拆除系
      爭土地上雞舍之工程中，既係依吳建豐所指示之範圍進行
      拆除，而告訴人前往阻止時，林克隆亦係通知吳建豐出面
      處理，另是否增加怪手台數及是否處理未切割鐵條等主要
      折除之情節，亦均係吳建豐所決定。其間吳建豐不但陪林
      克隆同載運廢棄物至掩埋場，甚且吳建豐曾向林克隆就工
      資金額殺價後支付，足見證人乙○○、吳建前揭證述，
      自屬臆測之詞，尚難作為不利被告之認定。又本件被告向
      吳建豐、吳建買受系爭土地而簽立買賣契約書，雙方確
      曾口頭約定吳建豐、吳建應先清除系爭土地上之地上物
      ，買方（即被告）始交付尾款及辦理系爭土地之過戶登記
      之事實，業據證人吳建豐、吳建於原審證述明確（原審
      卷169 、176 頁），核與證人楊添恩於原審證述：被告向
      吳建豐、吳建買受系爭土地是由伊所代辦，簽約時賣方
      吳建豐、吳建都有口頭承諾自簽約之日起3 個月內要拆
      除地上物登記給買方（即被告），否則視為違約，伊也有
      跟吳建豐、吳建說因為渠等所出賣之土地是農業用地，
      必須先拆除地上物，始能申請農地農用證明等語情節相符
      （原審卷233 、234 頁）；而嗣後吳建豐、吳建與乙○
      ○就系爭土地訂立分管契約時，亦曾委請測量人員以噴漆
      將系爭土地劃分為3 等分，並於繪製卷附地籍圖謄本後交
      付渠兄弟3 人簽名確認乙情，亦據證人吳建豐於原審證述
      明確，並證稱：因為要拆除地上物，所以一定要確認各人
      持分之範圍，伊3 兄弟才會確定系爭土地之各別持分部分
      ，測量的人係以噴漆將系爭土地分成3 等份，並於測量後
      繪製此圖，才拿給伊兄弟簽名等語明確（原審卷176 頁）
      ，並有證人吳建豐、吳建與乙○○於其上簽名之地籍圖
      謄本1 紙在卷可按（原審卷73、73之1 頁），此亦足徵於
      系爭土地上劃分分管範圍及嗣後清除地上物等情，應為吳
      建豐與告訴人所為，以作為日後自行僱工拆除之依據，應
      可確定。又本件不動產買賣契約雙方係約定由出賣人即吳
      建豐、吳建共同負擔土地增值稅，此觀諸該不動產買賣
      約書第6 條可知（偵一卷26頁），而系爭土地如欲辦理過
      戶且欲規避土地增值稅之核課，則應先申請農業用地作農
      業使用證明書等情，亦據證人楊添恩於原審證述明確，並
      證稱：申請農地農用證明除了可以辦理土地過戶外，還可
      以免徵土地增值稅，吳建豐就此點亦知悉等語（原審卷23
      4 頁）。另吳建豐、吳建確曾於94年11月18日委請代書
      楊添恩代為送件申請系爭土地之農業用地作農業使用證明
      書，並經高雄縣燕巢鄉公所派員於同年12月6 日會勘確認
      系爭土地中吳建豐、吳建所有部分已無地上物後，繼於
      同年月8 日核發農業用地作農業使用證明書乙情，亦據證
      人楊添恩於原審結證無訛（原審卷234 、235 頁參照），
      並有高雄縣燕巢鄉公所96年4 月20日燕鄉農觀字第0960
      004100號函文所檢附之吳建豐申請系爭土地農業用地做農
      業使用證明書案卷1 份在卷可據（原審卷64至83頁），復
      有農業用地作農業使用證明書1 紙在卷可按（原審卷47頁
      ），足見本件肇因於吳建豐欲儘速辦理系爭土地過戶以獲
      取尾款及規避土地增值稅，而僱請林克隆拆除系爭土地上
      雞舍以申請農業用地作農業使用證明書之事實，已甚顯明
      。況吳建又於系爭土地上經吳建豐僱工切割雞舍後所留
      下之鐵材，亦曾自行或委請他人載走切割後之鐵材之事實
      ，亦據證人林克隆、莊政權證述前述，另證人王賜於原審
      亦證稱：伊認識吳建豐兄弟，也認識渠等之父親，伊的田
      地就在渠等雞舍附近，伊有看到吳建與另一人在切割雞
      舍之鐵條，也有看到吳建用車將廢鐵夾走等語（原審卷
      190 、191 頁），足見證人吳建前揭證述：伊未切割鐵
      條，係被告僱請林克隆施工云云，顯與事實不符，尚難作
      對認被告不利之依據。此亦足徵本件係由吳建豐僱用林克
      隆派工前往系爭土地拆除雞舍等地上物之事實，應可確認
      。
（四）告訴人另指訴被告於94年12月4 、5 日所僱用之工作因折
      除係爭土地上之雞舍，造成其所飼養之雞隻死亡云云。惟
      查：
    1、 吳建豐僱請證人王水福於94年11月23日前後，即往拆除
        系爭土地上之雞舍等地上物，其間並有導致雞隻死亡乙
        情，業據證人王水福證述在卷，並於原審證稱：伊曾受
        雇於吳建豐至系爭土地拆除雞舍及倉庫，伊係找一群工
        人帶怪手、卡車去施工，在拆除的時候，吳建豐的妹妹
        吳淑貞有前來阻止並請警察過來，伊當時就停止拆除並
        請吳建豐過來處理，因吳建豐表示所拆除之雞舍是其權
        利範圍，所以要伊繼續拆除並表示有事由其負責，伊就
        繼續拆除，但後來下午吳淑貞又請警察過來，伊就不再
        施工，伊就只有施工這一天，當天的工資是吳建豐所給
        付，係隔一段時間後才拿給伊；當天伊在拆除時，有勾
        到一點雞舍，多少應該都有雞隻死亡等語明確（原審卷
        186 至189 頁），核與證人吳建豐於原審證稱：王永福
        係伊所雇用，王水福前往系爭土地施工時，係伊妹妹吳
        淑貞前去阻止，當天吳淑貞也有請管區警員過去，後來
        王水福之工資係伊所給付等語情節相符（原審卷171 至
        173 、179 頁）。另證人吳淑貞於原審證稱：訂立分管
        契約後約1 星期，王水福的怪手就前往拆除雞舍，當時
        雞舍內還有養雞等語（原審卷194 、197 、198 頁），
        及證人吳建於原審亦證稱：伊到達現場時，王水福已
        經拆除雞舍1 、2 棟，有的雞死在半空中，有的死在地
        上等語（原審卷166 頁）之情節均互核一致，應堪認定
        屬實。雖證人吳建於原審證述：王水福向伊表示係受
        雇於被告拆除雞舍云云（原審卷165 頁）；證人吳淑貞
        亦證述：怪手司機表示係被告要其拆除雞舍云云（原審
        卷193 頁）；而證人吳建豐亦證述：伊僅委託王水福處
        理雜草，王水福也只有處理雜草，沒有拆到雞舍，當時
        也沒有死雞云云（原審卷171 、172 、174 、175 、17
        7 頁）；則與證人王水福上開證述情節不符。又王水福
        係此次拆除既受僱於吳建豐，復無證據認其與被告何情
        誼，自無可能有迴護被告而自陷偽證之理。審之吳建豐
        既自承僱請王水福曾於當日清除係爭土地上之水草，自
        難期以會自證僱工拆除雞舍造成雞隻死亡之理。衡情應
        以王水福之上證詞較屬可信，足見王水福此次拆除行為
        確有因拆除系爭土地上之部分雞舍，而導致部分雞隻死
        亡之事實，已甚明確。
    2、 又王水福於前揭時間受雇於吳建豐前往系爭土地拆除雞
        舍後，經過約1 星期（即94年11月下旬某日），吳淑貞
        即將系爭土地上之雞隻遷離乙情，業據證人吳淑貞原審
        證述在卷，並證稱：王水福來拆除雞舍時，雞舍裡還有
        養雞，但約經過1 星期，伊就請人將雞隻移走，隔天就
        有人開始拆除雞舍等語明確（原審卷194 、197 頁），
        另證人王賜於原審證稱：伊有看到2 部大貨車將雞載走
        ，之後雞舍裡已經沒有雞等語（原審卷191 、192 頁）
        ，亦核與證人林克隆、傅德福、莊政權上開證述情節相
        符。另證人即94年12月5 日據報到場處理之警員周士雄
        雖證述：伊至現場時，雞舍外還有約100 隻雞，雞舍裡
        也都有雞隻云云（原審卷195 頁），然其上開證述不惟
        與前揭證人吳淑貞、王賜證述情節不符，亦與證人即當
        日亦據報而到場處理之警員黃智能證稱：伊並無印象看
        到雞舍還有雞隻等語（原審卷203 頁），顯然迴異，再
        佐以警員周士雄、黃智能94年12月5 日當日至現場處理
        時所拍攝之現場照片中，並未發現雞舍內仍有雞隻等情
        ，復有現場照片6 幀及員警工作紀錄簿1 紙在卷可查（
        偵一卷卷37至40頁），足見證人周士雄前揭證述應屬記
        憶錯誤，自難信以為真。另又觀諸告訴人所提出之照片
        ，不惟無從知悉究係何時所拍攝，甚且多數照片所示雞
        舍內並無雞隻，有告訴人所提出之現場照片10幀附卷可
        參（偵一卷3 、4 頁、偵三卷6 頁），足見告訴人指述
        其所飼養之部分雞隻於94年12月4 、5 日拆除雞舍時被
        壓死云云，自難作為認定被告毀損之依據。
（五）綜上所述，被告前開所辯: 並非其僱工毀損告訴人地上建
      物，亦未僱工折除係爭地上雞舍（含倉庫）並造成雞隻死
      亡等語，應屬可信。從而，公訴人所舉之證據，均無法採
      為認定被告犯罪之證據；此外，復查無其他積極證據足資
      證明被告有何其他犯行，故其被訴毀壞建築物罪及毀棄損
      壞罪均屬不能證明。
六、原審因而以不能證明被告犯毀壞建築物罪及毀棄損壞罪，而
    為被告無罪之諭知，核無違誤；檢察官循告訴人具狀請求上
    訴意旨，以爭土地及其上建物未約定分契約及指界分割，被
    告即僱工私下動工，應具有毀損犯意云云，指摘原判決不當
    ，為無理由，應予駁回。
據上論斷，應依刑事訴訟法第368 條，判決如主文。
本案經檢察官姜麗儒到庭執行職務。
中    華    民    國    97    年    3     月    12    日
                  刑事第八庭    審判長法  官   李炫德
                                      法  官   郭玫利
                                      法  官   李政庭
以上正本證明與原本無異。
如不服本判決應於收受本判決後10日內向本院提出上訴書狀，其
未敘述上訴理由者，並得於提起上訴後10日內向本院補提理由書
狀（均須按他造當事人之人數附繕本）「切勿逕送上級法院」。
中    華    民    國    97    年    3     月    12    日
                                      書記官   吳福連


司法院資訊處製作；財團法人民間司法改革基金會備份。
